【裁判字號】    96,簡上,48
【裁判日期】    971014
【裁判案由】    確認本票債權不存在
【裁判全文】
臺灣花蓮地方法院民事判決              96年度簡上字第48號
上  訴  人  甲○○
訴訟代理人  余道明律師
被  上訴人  乙○○
上列當事人間請求確認本票債權不存在事件，上訴人對於民國96
年8月17日臺灣花蓮地方法院花蓮簡易庭96年度花簡字第105號第
一審判決提
起上訴，本院判決如下：
    主      文
上訴駁回。
第二審訴訟費用由上訴人負擔。
   事實及理由
壹、程序部分
    按確認法律關係之訴，非原告有即受確認判決之法律上利益
    者，不得提起之，民事訴訟法第247條第1項定有明文。所謂
    即受確認判決之法律上利益，係指法律關係之存在否不明確
    ，致原告在私法上之地位有受侵害之危險，而此危險得以對
    於被告之確認判決除去之者而言（最高法院52年臺上字第19
    22號判例意旨參照）。本件上訴人起訴主張被上訴人持有上
    訴人所簽發，發票日為民國91年12月18日、到期日為92年12
    月30日、票據票號為48435號、票面金額為新臺幣（下同）1
    ,000,000 元與發票日為民國91年12月18日、到期日為92年1
    2月30日、票據票號為48436號、票面金額為1,000,000元之
    本票各一紙（下稱系爭本票），其票據債權不存在。惟為被
    上訴人所否認。故兩造所爭執者，既為被上訴人對系爭本票
    債權存否？故上訴人如不訴請確認，則系爭本票所表彰之票
    據債權存否，將無法明確，是兩造間之此項爭執如不予釐清
    ，不得謂上訴人在私法上之地位無受侵害之危險，揆之首開
    說明，則上訴人提起本件確認之訴，以排除此項危險，核與
    前揭規定及說明相符，合先敘明。
貳、實體部分
一、原審判決駁回上訴人第一審之訴，本院審理結果，認為原判
    決認事用法並無不合，應予維持，並引用原判決所記載之事
    實及理由如附件所示。
二、本件原審對於上訴人之請求，判決上訴人全部敗訴，上訴人
    聲明不服，另補陳：本件真正借款的人是訴外人林螺雪，系
    爭本票200萬元之擔保債權，其中120萬元擔保債權部分，被
    上訴人已經因為訴外人陳蓓如代訴外人陳凌峰清償147萬元
    及被上訴人於鈞院94年度執字第1997號執行事件，分配到10
    0萬元而獲得清償，是該120萬元擔保債權部分應已消滅，其
    餘的80萬元之本票擔保債權根本不存在等語，並聲明：求為
    廢棄原判決，並確認系爭本票債權不存在。被上訴人則聲明
    ：請求駁回上訴。
三、得心證之理由：除引用第一審判決理由所載（如附件）外，
    並補充如下：
    （一）按當事人主張有利於己之事實者，就其事實有舉證之
          責任。民事訴訟法第277條前段定有明文。債務人自
          認債權存在之事實而主張該債權已因清償而消滅者，
          清償之事實則應由債務人負舉證之責任（最高法院28
          年上字第1920號判例意旨參照）。上訴人主張系爭本
          票所擔保被上訴人對陳凌峰之債權，其中之120萬元
          部分已因陳蓓如清償而消滅等情，衡諸上開判例意旨
          ，自應由上訴人負舉證責任。經查，上訴人雖主張陳
          蓓如所清償之147萬元，係清償上開120萬元之本票債
          權，惟按對於一人負擔數宗債務而其給付之種類相同
          者，如清償人所提出之給付，不足清償全部債額者，
          由清償人於清償時，指定其應抵充之債務，民法第32
          1條定有明文，如未為指定，即應依同法第322條之規
          定，定其應抵充之債務。再按民法第321條、第322條
          清償抵充之規定，須同一債務人對於同一債權人有基
          於不同之原因所生數宗債務存在始有適用之必要。如
          數債務人分別基於不同之原因，對於同一債權人有各
          別之債務存在，即無適用之餘地（最高法院95年度台
          上字第25號判決意旨可資參考）。又清償人指定抵充
          之方法，應以意思表示向債權人為之，且指定時期限
          於清償時始得為之，若清償前或清償後則無從指定。
          本件上訴人固於原審時提出公證書及證人陳蓓如之證
          詞為證，上述公證書記載陳蓓如簽發如原審判決附表
          2所示支票6張，指定為清償上訴人擔保陳凌峰之200
          萬元之保證債務，證人陳蓓如亦作證附和上情（見原
          審卷第63頁），惟前開公證書作成之日期為94年9月2
          5日，原審判決附表2所示支票之發票日均在公證書作
          成之前，上訴人並未舉證證明陳蓓如於清償時指定清
          償上訴人所保證之系爭債務，自不得於清償後再以公
          證書表明指定抵充，況上訴人、陳蓓如與被上訴人間
          之保證債務，係本於各別之原因而發生，依據前述說
          明，即無民法第321條清償指定抵充之適用。再者，
          被上訴人固於本院94年執字第1997號強制執行事件中
          ，獲得清償100萬元，此經本院依職權調閱該卷宗核
          閱屬實，然該強制執行事件中，執行債權人非被上訴
          人，被上訴人為執行標的物（花蓮市○○段635、639
          地號土地及其上935建號建物）之第2順位抵押權人，
          該抵押權所擔保之債權係陳凌峰於91年2月8日向被上
          訴人所借，並就上開執行標的物設定抵押權用以擔保
          該100萬元之債權，有該借據附卷可稽，且為上訴人
          所不爭執，堪信為真實。是以此部分顯與系爭本票12
          0萬元所擔保之債權無關，故上訴人此部分之主張，
          並未舉證以實其說，要屬無稽。綜上，足認陳凌峰向
          被上訴人所借之120萬元尚未清償，是系爭本票中120
          萬元之債權部分並未因清償而消滅，洵堪認定。
    （二）次按確認法律關係不存在之訴，如被告主張其法律關
          係存在時，應由被告負舉證責任（最高法院42年台上
          字第170號判例參照）。復按，本票固為無因證券，
          票據債務人不得以自己與發票人或執票人前手間所存
          在之抗辯事由，對抗執票人。然發票人非不得以自己
          與執票人間所存之抗辯事由對抗執票人，此觀票據法
          第13條上段之反面解釋而自明。又如發票人一旦提出
          其基礎原因關係不存在之對人抗辯，執票人自應就該
          基礎原因關係存在之積極事實，負舉證責任（最高法
          院81年度台上字第879號判決要旨參照）。本件上訴
          人主張系爭本票80萬元擔保被上訴人對陳凌峰之債權
          部分並不存在，則就此80萬元所擔保陳凌峰與被上訴
          人間債務關係存在之事實，自應由被上訴人即執票人
          負舉證責任。經查，被上訴人於原審時，即辯稱系爭
          本票即為擔保陳凌峰向伊借款可能增加之額度及違約
          之利息等語（見原審卷第29頁），陳凌峰向被上訴人
          所借貸之120萬元尚未清償，已如前述，則應審究者
          為此部分借款之利息究竟若干？經本院依職權調閱本
          院95年度花簡字第260號卷結果，陳蓓如於該事件中
          具結證稱：陳凌峰借款120萬元利息是以月息二分計
          算等語（見該卷第53頁），易言之，陳凌峰向被上訴
          人借款120萬元，利息每年為288,000元，則以系爭本
          票於91年12月18日簽發，迄至96年12月18日止，所擔
          保之陳凌峰借款利息已達1,440,000元，顯已逾系爭
          本票所擔保之債權範圍，是上訴人主張系爭本票80萬
          元保證債權不存在，顯不足採。
    （三）至於原審判決附表編號4、5所示之票據，發票人及背
          書人或為陳凌峰、林螺雪、陳蓓如，足認該票據所擔
          保之債權與上訴人所擔保被上訴人與陳凌峰間之債權
          無關，況被上訴人亦未舉證證明此部分其對陳凌峰之
          債權，同為系爭本票所擔保。再者，經本院依職權調
          閱本院94年度促字第4540號支付命令卷，稽諸該事件
          被上訴人對陳凌峰之債權，係以陳凌峰所簽發之本票
          7張為其所憑，金額共計3,527,000元，要與本件上訴
          人所擔保之債務無涉，且被上訴人無法舉證證明此部
          分債權為系爭本票所擔保。此部分雖與本院得心證之
          判斷無直接關係，然與本件紛爭有所關連，均附此敘
          明。
參、綜上所述，被上訴人就系爭本票對於上訴人之票據權利，於
    200萬元之範圍內尚仍存在，則上訴人據此而請求確認被上
    訴人持有系爭本票債權不存在，為無理由，應予駁回。原審
    為上訴人敗訴判決，理由雖有不同，但結論並無不同，應予
    維持，上訴意旨指摘該部分原判決不當，求予廢棄改判，為
    無理由，自應予判決駁回。
肆、本件事證已臻明確，兩造其於攻擊防禦方法及證據調查，核
    與判決結果不生影響，爰不予逐一審酌論述，併此敘明。
伍、據上論結，本件上訴為無理由，依民事訴訟法第436條之1第
    3項、第449條第1項、第78條，判決如主文。
中    華    民    國    97    年    10    月    14    日
                        台灣花蓮地方法院民事庭
                            審判長法官  湯文章
                            法      官  陳燁真
                            法      官  劉柏駿
以上正本係照原本作成。
本件當事人須以本判決適用法律顯有錯誤為上訴理由時，始得於
本判決送達後20日內向本院提出上訴狀，如已於本判決宣示後送
達前提起上訴者，應於判決送達後10日內補具上訴理由，（均按
他造當事人之人數附繕本），並經本院許可後方得上訴最高法院
。
中    華    民    國    97    年    10    月    14    日
                            法院書記官  蔡芬芳


司法院資訊處製作；財團法人民間司法改革基金會備份。
